【裁判字號】    99,台上,2130
【裁判日期】    990409
【裁判案由】    違反毒品危害防制條例
【裁判全文】
最高法院刑事判決            九十九年度台上字第二一三０號
上  訴  人  乙○○
            丙○○
            甲○○
上 列一 人
選任辯護人  劉思龍律師
上列上訴人等因違反毒品危害防制條例案件，不服台灣高等法院
高雄分院中華民國九十八年十二月十七日第二審判決（九十八年
度上訴字第一二四０號，起訴案號：台灣屏東地方法院檢察署九
十六年度偵字第六五四、一八０一號），提起上訴，本院判決如
下：
    主  文
上訴駁回。
    理  由
按刑事訴訟法第三百七十七條規定，上訴於第三審法院，非以判
決違背法令為理由，不得為之。是提起第三審上訴，應以原判決
違背法令為理由，係屬法定要件。如果上訴理由書狀並未依據卷
內訴訟資料，具體指摘原判決不適用何種法則或如何適用不當，
或所指摘原判決違法情事，顯與法律規定得為第三審上訴理由之
違法情形，不相適合時，均應認其上訴為違背法律上之程式，予
以駁回。本件原判決撤銷第一審關於論處上訴人甲○○、乙○○
、丙○○（下稱上訴人等三人）以販賣第一級毒品罪刑部分之判
決，改判仍論甲○○以販賣第一級毒品罪，共十五罪，均累犯，
各處有期徒刑拾伍年陸月；又共同販賣第一級毒品罪，累犯，共
二罪，均累犯，各處有期徒刑拾伍年陸月；又販賣第二級毒品未
遂，累犯，共三罪，各處有期徒刑肆年；又販賣第二級毒品罪，
累犯，共七罪，各處有期徒刑柒年陸月；並定其應執行刑為有期
徒刑貳拾玖年，及為相關從刑之諭知；又論乙○○以共同販賣第
一級毒品罪，處有期徒刑拾伍年參月，及為相關從刑之諭知；又
論丙○○以共同販賣第一級毒品罪，處有期徒刑拾伍年貳月，並
為相關從刑之諭知。係依憑甲○○供認：伊有將第一級毒品海洛
因（下稱海洛因）、第二級毒品安非他命（下稱安非他命）交付
予如原判決附表一編號四、五、二十四、二十八、三十二以外所
示之對象；乙○○於警詢及偵查中坦承：與甲○○係男女朋友關
係，並租屋同居，甲○○友人需要毒品時會來電以暗語進行，並
約妥交易之時、地，伊曾與甲○○一同赴約，也代接過此類電話
，並與來電者談過甲○○販賣毒品之種類、數量、金額、交易時
、地及面交毒品；丙○○供認：於原判決附表一編號十六所示時
、地，依甲○○之指示，將裝有海洛因之吸管一支，交予卓俊誼
，並收受現金新台幣（下同）一千元各等情不諱。參酌證人即向
甲○○購買毒品之張凱屏、徐誌鴻、陳文太、卓俊誼、許照明、
蔡宏騰、鄭詔友、陳宗獻於警詢及吳豐基於警詢、偵查時均證述
：確有向甲○○購買海洛因或安非他命；其中卓俊誼並證稱：民
國九十六年一月八日（即原判決附表一編號十六）向甲○○購買
時，由丙○○交付海洛因；許照明另證以：九十五年十一月二十
四日（即原判決附表一編號十八）向甲○○購買時，由乙○○交
付海洛因，另九十五年十一月二十九日（即原判決附表一編號十
九）向甲○○購買之毒品係安非他命各等語；及卷附通訊監聽譯
文（詳如原判決附表一所載）、台灣屏東地方法院檢察署九十五
年十一月十六日九五年屏檢瑞仁監字第０００三八七號、九十五
年十二月十四日九五年屏檢瑞仁監（續）字第０００四一三號、
九十五年十二月二十一日九五年屏檢瑞仁監（續）字第０００四
一六號、九十六年一月十一日九六年屏檢瑞仁監（續）字第００
００一五號通訊監察書影本、法務部調查局九十六年三月三十日
調科壹字第０九六二三０二九０六０號鑑定書（記載：扣案如原
判決附表二編號一之二十九包物品為海洛因，淨重四．五七公克
）、高雄醫學大學附設中和紀念醫院00000000、000
00000、00000000號檢驗報告（記載：扣案如原判
決附表二編號二之物品為安非他命，淨重五．五七公克；另原判
決附表二編號八、十之藥鏟、電子秤，沾黏毒品）、扣案如原判
決附表二編號一、二、八、十號之物品等證據資料，而為論斷，
已敘述其所憑之證據及認定之理由。而以上訴人等三人否認犯罪
，甲○○辯稱：伊係與上開證人合資購買毒品共同施用，且在電
話中談論的是借款還錢事宜，並未販賣毒品；乙○○辯以：伊未
介入甲○○與他人間之毒品往來，而伊所以交付毒品給許照明，
乃完全依照甲○○之指示，與對方接洽買賣事宜及出面交付，並
無販賣毒品之意思，故未收取對價，甲○○是否販賣毒品與伊無
關，且伊係基於轉讓之意思；丙○○辯謂：伊不悉甲○○要伊交
付卓俊誼的海洛因係出於販賣，伊以為卓俊誼是要還款給甲○○
，且甲○○交付之物品是葡萄糖，亦非海洛因各等語，為卸責之
詞，無足憑採，已依憑調查所得之證據資料，在理由內詳加指駁
。並說明：(一)張凱屏、徐誌鴻、陳文太、卓俊誼、鄭詔友、陳宗
獻於第一審法院審理時雖稱：向甲○○取得毒品之緣由為：「合
用」、「索討」、「試用」、「調取」；另許照明於第一審審理
中亦證以：「未向甲○○買過毒品，是有合資購買毒品，在警詢
時因為吃藥，頭腦不清楚，所以供述不實在」各等語。然此與彼
等於警詢時均明確證述：係因「買受」而取得毒品等語之情節均
有不同，且上訴人等三人或其辯護人均未提出具體事證，證明上
開證人之警詢陳述有何違反其意願之情狀，且經當庭提示相關警
詢筆錄之陳述內容予證人閱覽後，張凱屏、徐誌鴻、陳文太、卓
俊誼均證稱：警詢問話時均據實答覆，筆錄製作後有檢視過，內
容有依照伊等陳述之意思記載等語，是張凱屏、徐誌鴻、陳文太
、卓俊誼既不否認警詢內容之真實性，卻在第一審法院審理中證
述時閃爍其詞，並前後矛盾，可見張凱屏、徐誌鴻、陳文太、卓
俊誼於第一審法院審理中之證述與警詢不符部分，係出於偏袒迴
護所致，非可遽認該證人於警詢之陳述有何瑕疵；另鄭詔友於第
一審法院審理時略稱：伊想要毒品時，會出錢請甲○○幫忙調取
，但此一行徑與伊向他人購買毒品之模式並無不同；陳宗獻於第
一審法院審理時證以：伊於警詢時之證述未區分找甲○○試用毒
品與購入毒品兩種情況、是全部混為一談來回答；許照明於原審
審理中復證稱：「（你打電話給甲○○都是要買毒品嗎？）對。
」，「（買了幾次？）大約三、四次。」各等語，可見鄭詔友、
陳宗獻均坦認於警詢時所證述曾向甲○○買入毒品之情事，而許
照明亦不否認打電話向甲○○購買毒品，足認上開證人於審理中
模糊原先對同一待證事實之說詞，係迴護之詞，自無從以鄭詔友
、陳宗獻、許照明於審理中之證述，認其於警詢時所為證述有何
不可信情形。(二)卷附上開證人與上訴人等三人電話聯繫之通訊監
察譯文，業經上訴人等三人及其辯護人逐一檢視，確認係其本人
之通話無誤，並表示不爭執該等譯文之證據能力，自無庸勘驗錄
音光碟或進行聲紋比對。(三)販賣毒品乃動輒死刑、無期徒刑之重
罪，此為眾所皆知，從事毒品交易之人更當知曉迴避查緝、使用
暗語進行買賣，是通訊監察所監聽到之對話內容，本需透過前後
語意、與談情境、通聯時機等多項因素，加上偵查機關之辦案經
驗予以解讀，殊難期待監聽到毫無隱晦、字句明確之毒品要約與
對價承諾，乃屬當然；另本案通訊監察之內容，俱有通話之一造
即前開證人之警詢證述情節相互比對，而足以確認所為監聽確係
甲○○聯絡販毒時之通話，並無通訊監察內容無法解讀真意之問
題。辯護人所稱：通訊監察譯文之內容含糊，對話之真意未必能
精確解讀，無法認定通話者確係交易毒品云云，不足為甲○○有
利之認定。(四)吳豐基雖於第一審審理中改稱：警詢內容不實在，
因為當時擔心為警移送施用毒品案件才會亂講話云云。然吳豐基
於八十四年間，即因違反麻醉藥品管理條例案件遭到判刑，自八
十八年間起，復因施用毒品案件受觀察勒戒、強制戒治及判處徒
刑，其應對為警查獲施用毒品時將受法辦，知之甚詳，其於警詢
時受告知涉嫌施用毒品欲行移送，當係合法執行公務之舉，顯無
不法取供可言，當無理由因此故為不利於甲○○之陳述，是其於
第一審法院審理中以「將為警移送施用毒品案件」為由，否認最
初陳述，應屬無據，遑論吳豐基嗣於第一審法院審理中亦已坦稱
：於前次審判期日中，因甲○○在庭暨其家人於庭外旁聽，倍感
壓力，故而托詞翻供等語，益徵吳豐基之指證與實情相符。至曾
文松於第一審審理中證稱：見及甲○○向吳豐基要錢而生爭執云
云；惟其所證縱係屬實，應是吳豐基欠錢而理虧，錯在吳豐基，
吳豐基豈會挾怨報復？況吳豐基於第一審法院審理中亦曾改稱：
警詢內容不實在，因為當時擔心為警移送施用毒品案件才會亂講
話云云，而為有利於甲○○之陳述，果若吳豐基心存報復，又豈
會於第一審審理中為有利於甲○○之陳述？且曾文松復證稱：不
悉甲○○賣毒品之事云云，是曾文松之證詞，不足以推翻吳豐基
證言之真實性。(五)陳宗獻於第一審審理中雖稱：甲○○會讓伊免
費試用，因此伊才向甲○○索討毒品，並非購買云云，且謂：因
員警告知將移送伊施用毒品案件而生懼，致警詢時之證述不實，
被監聽時，伊和甲○○係在商討借款還錢事宜云云。然員警告知
涉嫌施用毒品將予移送，僅係依法查辦，陳宗獻當無因此生懼，
導致陳述偏差。且依陳宗獻與甲○○之電話聯繫內容，俱無與借
貸有關之對話，況陳宗獻果若與人談論金錢借貸，當無庸擔心遭
到監聽，何需在電話中故弄玄虛、以暗語交談？陳宗獻此部分所
證，顯有不實。從而陳宗獻所證買賣毒品交易等節應較可信，其
於審理中翻異，屬偏袒之詞，自難憑採。(六)甲○○既坦認確有交
付毒品予前開證人施用，衡以其僅以裝潢為業，收入有限，顯不
可能有財源資力，一再自費販入毒品無償提供他人施用之理，況
甲○○於警詢之初辯稱：毒品係為朋友代買，沒有提供他人解癮
；迄移送檢察官偵查時即改稱：毒品都是為解友人毒癮之苦，免
費提供各等語，說詞一再反覆，益徵甲○○企圖掩飾販賣毒品犯
行，至為昭然。(七)海洛因及安非他命價格均屬昂貴，取得不易，
苟無利可圖，自不可能甘冒被查緝法辦重刑之風險，況甲○○與
上開證人並非至親故交，更無甘冒重刑、不求報酬，一再出力為
謀得毒品之理。且甲○○自承其販入毒品後，尚須加以摻添混裝
葡萄糖粉，並以電子磅秤、空夾鏈袋精確秤重而為分裝等語，果
若其無利可圖，何需如此大費周章？顯見甲○○主觀上意在販賣
營利，甚為明灼。(八)乙○○與許照明直接交涉毒品交易之標的物
（海洛因與安非他命各一包）、對價（分別為一千五百元與一千
元）、交貨時、地、並親自出面交付毒品、取回對價，縱其係受
甲○○指示而為，但既已參與實行販賣毒品之構成要件行為，即
難謂無販賣毒品之犯意聯絡與行為分擔，自應負共同正犯責任。
(九)丙○○於警詢及檢察官偵查中雖已經坦承上開犯行，惟其於第
一審審理時否認有共同販賣之意，辯稱：只是轉交毒品；於原審
審理中更辯稱：不知所轉交之物品為何物，且所轉交之物品是葡
萄糖，並非海洛因云云，自無九十八年五月二十日修正公布之毒
品危害防制條例第十七條第二項減輕其刑規定之適用。再依原判
決附表一編號十六之卓俊誼與甲○○之通話監聽內容，確與丙○
○於警詢時所證交易毒品之經過一致，足證丙○○確有參與販賣
海洛因予卓俊誼。至卓俊誼於買受後，發覺取得之毒品品質有異
，懷疑係前來交貨、取款之丙○○暗自將毒品調包私吞，因而去
電質問甲○○，何以所購買之毒品數量不足，且效果不佳；而甲
○○則表示：確係毒品，僅是沒有香氣，因海洛因價格上漲，所
以量較少；參酌丙○○亦供認：甲○○接到卓俊誼購買海洛因的
電話後，當場在伊房間內以吸管挖取海洛因裝入透明夾鏈袋內各
等語，足認丙○○交付於卓俊誼之物品確係海洛因無誤，僅因甲
○○以吸管挖取海洛因時，加入太多之葡萄糖粉，導致該海洛因
成分過低，致使卓俊誼懷疑丙○○將毒品調包私吞。自不因卓俊
誼之懷疑，遽認丙○○交付之物品並非海洛因，而為甲○○及丙
○○有利認定之理由。從形式上觀察，原判決並無違背法令之情
形存在。甲○○上訴意旨略以：(一)張凱屏並未言及向上訴人購買
毒品，另吳豐基之監聽譯文並未談到毒品、地點及是否向上訴人
或楊建明購買等情。故上訴人於原審聲請與張凱屏、吳豐基對質
，惟原審未予傳喚，亦未說明不傳喚之理由，有判決理由不備之
違法。(二)蔡宏騰、陳宗獻之筆錄非惟與實情不符，且其尿液檢驗
結果，亦與其供述未合，原判決自嫌違背論理法則及判決理由矛
盾。(三)上訴人以裝潢為業，無須販毒維生。(四)陳文太、卓俊誼與
上訴人之監聽譯文及原判決附表一編號一至三、二十、二十五、
二十六、二十七之監聽譯文均無談及買賣毒品之內容，原判決未
說明其論據，且對卓俊誼有利上訴人部分，未說明其取捨，均有
判決理由不備之違法；況卓俊誼是否因上訴人交付其葡萄糖，並
非海洛因，而挾怨報復，亦非無疑。(五)原判決附表一編號十九之
譯文內容係海洛因，交易內容卻載明安非他命，其認定事實有矛
盾。(六)吳豐基警詢之證述，無補強證據，且監聽譯文內容未合；
張凱屏、徐志鴻部分供述內容彼此矛盾有出入，不能僅憑監聽譯
文內容為補強證據。(七)原判決附表一所載之施用毒品之人，所為
陳述之可信性極低，不足採信；再蔡宏騰已死亡，其未經上訴人
行使交互詰問權，自不足以認定上訴人之犯行，況原判決就蔡宏
騰於警詢中所述，如何具證據能力，未詳說明，自嫌判決理由不
備。(八)陳宗獻不識字，並未閱覽筆錄，且其於九十六年一月十六
日已被羈押於台灣屏東看守所，上訴人如何於同年月二十九日拿
毒品給其施用？且原判決認定上訴人係販賣海洛因，陳宗獻之尿
液鑑定報告則為安非他命，亦有未合。(九)原判決以張凱屏、陳文
太、卓俊誼、徐誌鴻、鄭詔友、陳宗獻、許照明於警詢中所為陳
述未受壓力等違反其意願陳述之情形而較為可採，卻未說明審判
中係如何遭受干擾等壓力而不可採，自屬判決理由不備及採證違
法。(十)原判決未敘明何以通訊監察書有證據能力，且該通訊監察
錄音帶因遺失而無從勘驗，原判決採信上開譯文內容，違反證據
法則，並有判決理由不備；(十一)上訴人僅持有毒品及無償供親友吸
食，並無販賣之意圖及犯行，原判決遽論上訴人以販賣之意圖購
入，均出於擬制推測，有違證據法則。況通訊監察譯文根本無法
具體認定上訴人販賣之價格、數量，且語意不明，不足為補強證
據，原判決對於通訊監察譯文如何具證據能力，未予說明，即有
判決理由不備之違法。(十二)原判決將一般經驗上有利於上訴人之合
理情況，遽認上訴人購入扣案毒品，係供販賣所用，仍嫌判決理
由不備；且通訊監察譯及扣案證物未能推論上訴人有販賣犯行。
(十三)許照明於原審僅承認與上訴人合資一次，且上訴人在原審並未
自白或承認販賣予許照明部分，並非轉讓，原判決之採證，尚有
違失，及有判決不備理由、理由矛盾之違誤；乙○○上訴意旨略
以：依許照明及甲○○於原審之證述，上訴人欲交付海洛因予許
照明施用，卻誤取安非他命，而收取之二千五百元，則為許照明
返還甲○○之欠款，上訴人並無販賣安非他命，原判決之認定顯
有違背經驗法則及適用法則不當之違背法令；丙○○上訴意旨略
以：(一)卷內甲○○與卓俊誼之通訊監察譯文並未提到卓俊誼欲向
甲○○購買毒品事宜，原判決援引上訴人於警詢及偵查中之供述
，自與卷內訴訟資料不符，有判決理由矛盾之違法。(二)依卓俊誼
於第一審之證述，足認甲○○經上訴人交付之海洛因一包，係甲
○○與卓俊誼當日合買，且原判決附表一編號十六之監察譯文內
容中，甲○○與卓俊誼並未於電話中提及數量或金額，如係買賣
，甲○○如何知悉價錢及數量等，原判決遽為不利上訴人之認定
，有判決不載理由之違背法令。(三)據甲○○於原審之供述，其係
將葡萄糖假裝是海洛因，裝在吸管內，交由上訴人轉交卓俊誼，
原判決就此有利上訴人之證詞，未予說明不予採取之理由，有判
決不載理由之違背法令。(四)由上開監聽譯文內容觀之，卓俊誼向
甲○○抱怨伊現在都不會暈等情，核與甲○○供述用葡萄糖假裝
是毒品等語相符，原判決未調查將葡萄糖摻入香菸點燃吸食，是
否有很辣的味道，以釐清疑義，遽為不利上訴人之認定，有應於
審判期日調查之證據而未予調查之違背法令。(五)上訴人於警詢及
偵查中已坦承犯行，依九十八年五月二十日修正公布之毒品違害
防制條例第十七條第二項之規定，應有減輕其刑之適用，雖上訴
人供稱主觀上並無犯罪之故意云云，惟上訴人對於自己所為已經
構成犯罪要件之事實，在偵、審中坦白陳述，已符合自白之要件
，縱對其行為之法律效果，有所主張或辯解，乃答辯權之行使，
仍不失為自白，原判決未就此部分減輕其刑，有判決不適用法則
之違背法令各等語。惟查：(一)證據之取捨，為事實審法院之職權
，倘其採證認事並不違背證據法則，即不得任意指為違法。原判
決已就相關事證詳加調查論列，復綜合上訴人等三人之供述，及
張凱屏、徐誌鴻、陳文太、卓俊誼、許照明、蔡宏騰、鄭詔友、
陳宗獻、吳豐基之證言及卷內通訊監聽譯文等證據參互斟酌判斷
，資為不利於上訴人等三人之認定，併已說明其取捨判斷所得心
證之理由。又原判決係認定甲○○於九十五年十一月二十八日二
十三、二十四時許，販賣第一級毒品予陳宗獻，自不得因陳宗獻
自九十六年一月十六日起被羈押於台灣屏東看守所，遽認其證述
，與事實有違，不足採信。上訴意旨無非就原審採證認事之職權
行使，專憑己見，泛言指摘，再為事實上之爭執，並非依據卷內
訴訟資料而為之具體指摘，自非適法之第三審上訴理由。(二)原審
於九十八年十二月十日審判期日已提示張凱屏、吳豐基之供述筆
錄及告以要旨，並命上訴人等三人辯論；且經詢問上訴人等三人
及其選任辯護人：「尚有何證據請求調查？」，其均答：「沒有
」（見原審卷第三五０頁背面），自無礙其防禦權之行使。原審
依其所採取之證據，說明應為不利上訴人等三人認定之理由，尚
無違誤之情形。上訴意旨執此指摘，亦非合法之第三審上訴理由
。(三)原判決認定甲○○犯有如原判決附表一編號十九之販賣第二
級毒品未遂罪之犯行，固係以甲○○與許照明之通訊監察譯文內
容，為不利甲○○之論據之一，且依該監聽內容，固曾提及「軟
的」（海洛因）等情。惟上開監察譯文並記載：「許照明：軟的
（海洛因）？甲○○：有！許照明：有啊！甲○○：都有。都有
」等語，依甲○○所答：「都有。都有」云云，彼等並未明確限
定其交易內容以海洛因為限，況許照明於警詢時已證述：伊當日
欲向甲○○購買安非他命，但因缺錢未買云云（見第一０四七五
號警卷第二五八頁），原判決因認上訴人此部分所犯係販賣第二
級毒品未遂罪，其認事用法並無違誤。上訴意旨執以指摘，仍非
適法第三審上訴理由。(四)原判決認定甲○○販賣安非他命予蔡宏
騰之時間為九十五年十二月二十四日、九十六年一月二日；另陳
宗獻向甲○○購買海洛因之時間為九十五年十一月二十八日等情
（見原判決附表一編號二十六、二十七、三十一）。而蔡宏騰、
陳宗獻除最後一次施用向甲○○購得之安非他命、海洛因之時間
依序為九十六年一月初、九十六年一月十四日外，彼等依序亦曾
於九十六年一月二十七日、同年一月二十九日施用海洛因、安非
他命；且蔡宏騰、陳宗獻於案發後之尿液採證時間，依序為九十
六年一月二十九日、九十六年一月三十一日，有彼等警詢筆錄及
尿液初步檢驗報告單各在卷可憑（見第一０四七五號警卷第三四
一、三四二、三五四、三五五、四五二、四五五、四六五頁），
則彼等之尿液縱依序呈海洛因、安非他命反應，因距其各自與本
件有關之最後施用時間已近三週或四週，該尿液檢驗報告結果自
與甲○○犯行之認定無涉，且原判決亦未以之為不利甲○○之論
據。上訴意旨妄指為違法，自非依據卷內訴訟資料執為指摘之適
法第三審上訴理由。(五)原判決理由甲之壹之三至六已說明張凱屏
、陳文太、卓俊誼、徐誌鴻、鄭詔友、陳宗獻、許照明及蔡宏騰
於警詢中所為陳述暨通訊監察書，具證據能力之理由；又依原判
決理由甲之貳之一及甲之貳之二之(四)之記載，並未認定甲○○在
原審已有自白，且就許照明於原審所為僅與甲○○合資一次之證
述，如何不足採信，已說明不足採信之理由，並無採證違法及判
決不備理由、理由矛盾之違誤情形。上訴人自不得執此指摘，資
為合法之第三審上訴理由。(六)其餘上訴意旨，則置原判決之明白
論斷於不顧，或仍持原判決已說明理由而捨棄不採之陳詞辯解，
再為事實上之爭執，或就屬於事實審法院採證認事職權之行使，
全憑己見，任意指摘，難謂已符合首揭法定上訴第三審之要件。
其上訴均違背法律上之程式，應予駁回。
據上論結，應依刑事訴訟法第三百九十五條前段，判決如主文。
中    華    民    國  九十九  年    四    月    九    日
                      最高法院刑事第三庭
                          審判長法官  林  增  福
                                法官  張  清  埤
                                法官  陳  世  雄
                                法官  何  菁  莪
                                法官  洪  佳  濱
本件正本證明與原本無異
                                      書  記  官
中    華    民    國  九十九  年    四    月   十三   日
                                                      K

司法院資訊處製作；財團法人民間司法改革基金會備份。
